---
title       : Curso R - Básico
subtitle    : Un curso para programadores y NO programadores
author      : Francisco Javier Luna Vázquez
job         : Estudiante UDC - Investigador UQRR 
framework   : io2012        
highlighter : highlight.js 
hitheme     : magula
widgets     : [mathjax, quiz, bootstrap]            
mode        : selfcontained # {standalone, draft}
knit        : slidify::knit2slides
github      :
user        : frahik
repo        : Curso
license     : by-sa
---

## Hablemos de **R**

El objetivo de la diapositiva es proporcionar un punto de partida para las personas interesadas en aprender a usar **R**, esto con el fin de promover el conocimiento de manera sencilla, practica y entendible.

**R** se distribuye de manera gratuita y es un sistema para análisis estadísticos, tiene una vista doble, como programa y lenguaje de programación y es considerado como una implementación del dialecto del lenguaje S creado por los laboratorios AT&T Bell.

**R** está disponible en varias formas: el código fuente escrito principalmente en C, esencialmente para máquinas Unix y Linux, o como archivos binarios pre-compilados para Windows, Linux (Debian, RedHat,SuSe) y Macintosh, se distribuye bajo los términos de _GNU General Public Licence_ al igual que esta diapositiva.

-----

## Instalación de **R** 
Empezaremos por lo más básico, Podemos instalar **R** desde el siguiente link: https://www.r-project.org/ 

Pero como muchos somos algo despistados, estas son las maneras más sencillas para instalar **R** en distintos Sistemas Operativos:

|Sistema Operativo | Método   |
|------------------|----------|
|   Windows        | https://cran.itam.mx/bin/windows/base/R-3.3.2-win.exe  |
|Debian y derivados|`sudo apt-get install r-base`                           |
|Redhat y derivados| `sudo yum install R-core R-devel`                      |
|Arch y derivados  | `sudo pacman -S r`                                     |
|     Mac          | https://www.youtube.com/watch?v=ICGkG7Gg6j0            |

----

## IDE 
Una vez instalado, un entorno de desarrollo integrado será necesario para facilitar el desarrollo de códigos en **R**, por lo que se presentan tres de varias opciones para trabajar con **R**. 

|       IDE             |  Link     |
|:---------------------:|-----------|
|   Tinn-R              |https://sourceforge.net/projects/tinn-r/ |
|R-Studio [Recomendado] |https://www.rstudio.com/ |
| R commander (Rcmdr)   |http://www.rcommander.com/ |

----

## Primeros pasos 
Para interactuar con R se dispone de una potente línea de comandos y en un principio, la manera más sencilla de ver **R** es que puede ser usado como una calculadora: 

```{R Suma}
10+5 
``` 

o

```{R División}
10/5 
``` 

Pero su potencial va más allá... 

Principalmente por que esta diapositiva fue diseñada en **R** y **RMarkdown** ;)

--- 

## Creación de objetos 

En **R** podemos crear y manipular objetos asignándole valores, cadenas de texto, funciones y un largo etc. 
Por ser el primer contacto con **R**, crearemos un objeto (izquierda del símbolo `=`), asignándole como valor la cadena de texto "Hola mundo" 
```{R Creación-Saludo, eval=F}
saludo = "Hola mundo" 
``` 
Ahora para mostrar en consola lo que contiene la _variable_ u _objeto_ `saludo`, lo escribiremos tal cual y obtendremos una salida muy similar a la siguiente. 
```{R Saludo, echo=F}
saludo = "Hola mundo" 
saludo 
``` 

**NOTAS:** 
> **R** es sensible a las MAYUSCULAS y minúsculas, por lo que `saludo` no es igual a `Saludo` o a `SALUDO`.

> **R** NO requiere explicitar que tipo de valores van a contener.

-----

Otra manera de asignar valores a las variables es mediante el símbolo `<-` que se compone de un menor que y el signo de menos. 
 
```{R Asignación}
x <- 10+5 
``` 
 
Es recomendable incluir un espacio simple a cada lado del operador de asignación para incrementar la legibilidad. Pero <span class = 'red'>NO</span> coloques un espacio entre el `<` y el `-` que forman la flecha, recuerda que a pesar de estar compuesto por dos caracteres es un único símbolo. 
 
También podemos reasignar un valor a la variable que hemos creado y reutilizar el valor de la variable para realizar un calculo:   
```{R Objetos, eval=F}
y <- x + 5 
y
```

```{R Objetos2, echo=F}
x <-10+5
y <- x+5
y 
``` 

> Recuerde que aunque pareciera algo matematico, los simbolos `<-` o `=` no funcionan como un «igual», si no, como un «equivale a» o una «asignación», por que a partir de ese momento, el valor de la derecha se le asigna al de la izquierda.

-----

Estos son los operadores más populares que se utilizan en **R** para realizar distintos calculos.

| Aritméticos |                     | Lógicos |                 | Comparativos |           |
|:-----------:|---------------------|:-------:|-----------------|:------------:|-----------|
|      +      | Adición             |    ==   | Igual a         |       &      | Y Lógico  |
|      -      | Substracción        |    !=   | Diferente de    |       !      | No Lógico |
|      *      | Multiplicación      |    <    | Menor que       |       |      | O Lógico  |
|      /      | División            |    >    | Mayor que       |   is.na(x)   | ¿Es NA?   |
|      ^      | Potencia            |    <=   | Menor o igual a |  is.null(x)  | ¿Es Null? |
|     %/%     | División de enteros |    >=   | Mayor o igual a |   is.nan(x)  | ¿Es NaN?  |

-----

## Vectores 

Realmente hemos trabajado con vectores desde que empezamos con `10 + 5`, lo que nos devuelve **R** es un vector de índice 1, estas son otras formas de crear vectores. 

```{R Vector1}
X <- c(1,2,3) 
X 
``` 

La manera anterior es a través del método concatenar `c( )`, que une los elementos separados por una coma, otra forma de crear un vector (numérico en éste caso) es usando `:` que nos hace una lista de uno en uno desde el primero valor hasta el último. 
```{R Vector2}
X <- 1:3 
X 
``` 

-----

Por ultimo,  cuando ya tenemos una lista o simplemente queremos repetir algo $n$ veces, podemos usar la función `rep(x,times=n)`, que repetirá un número definido de veces lo indicado como parámetro x. 
```{R Repeticiones}
rep(1, times=3)  
``` 

-----

### Accediendo a los valores del vector

Partiendo de que tenemos un vector con la edad de los integrantes de una familia se podría observar como si fuera una tabla:

|1  |2  |3  |4  |5  |
|---|---|---|---|---|
|45 |43 |13 |8  | 5 |

dónde, si queremos saber la edad del primer integrante, podemos observar que su edad es 45, y el promedio de todas las edades (es decir $\sum_{i=1}^{5} x_i$) es de 22.8 años.

Todos éstos calculos se pueden hacer de manera rápida y en algunos casos son intuitivos, pero con grandes cantidades de datos, estas tareas se vuelven más complejas, pero continuemos con el mismo ejemplo en  **R**.

------

Partiendo de la edad de los cinco integrantes, crearemos un vector con las edades de cada uno
```{R Familia}
edad_familia <- c(45,43,13,8,5)
```

para consultar la edad de un integrante x basta con poner la posición a la que queremos acceder, en éste caso, la primer posición:
```{R Familia1, eval=F}
edad_familia[1]
```
```{R Familia1Res,echo=F}
edad_familia <- c(45,43,13,8,5)
edad_familia[1]
```

Mientras que para calcular el promedio basta con usar la función `mean( )`
```{R familia2, eval=F}
mean(edad_familia)
```
```{R familia2Res, echo=F}
edad_familia <- c(45,43,13,8,5)
mean(edad_familia)
```

Nota:
> En muchos lenguajes de programación, la primera posición de los vectores es 0, como se pudo observar en el caso anterior, en **R** la primera posición es 1.

-----
## Funciones

En **R** existen varias funciones ya definidas que nos permiten hacer varios calculos, desde calcular el promedio hasta algunas distribuciones, entre las más populares tenemos las siguientes:

|función |Objetivo|
|--------|--------|
|`sum(x)` |Suma todos los elementos de una matriz o un vector $x$.|
|`mean(x)`|Calcula el promedio de todos los elementos de una matriz o un vector $x$.|
|`sd(x)`  |Calcula la desviación estandar de una matriz o un vector $x$.|
|`var(x)` |Calcula la varianza de una matriz o un vector $x$.|

A continuación se presenta una tabla un poco más extensa con diversas funciones.

-----

|   Función   |           Matemáticas                 | Función       |           Estadísticas        |
|:-----------:|---------------------------------------|:-------------:|-------------------------------|
|   sqrt(x)   | Raíz de $x$                           |    mean(x)    | Media                         |
|    exp(x)   | Exponencial de $x$                    |     sd(x)     | Desviación estándar           |
|    log(x)   | Logaritmo natural de $x$              |     var(x)    | Varianza                      |
|   log10(x)  | Logaritmo base 10                     |   median(x)   | Mediana                       |
|    sum(x)   | Suma de los elementos de $x$          |  quantiles(x) | Quantiles                     |
|   prod(x)   | Producto de los elementos de $x$      |    cor(x,y)   | Correlación                   |
|    sin(x)   | Seno                                  |     max(x)    | Valor máximo                  |
|    cos(x)   | Coseno                                |     min(x)    | Valor mínimo                  |
|    tan(x)   | Tangente                              |    range(x)   | Retorna el máximo y mínimo    |
|  round(x,n) | Redondea a $n$ dígitos                |    sort(x)    | Ordena los elementos de $x$   |
|  cumsum(x)  | Calcula las sumas acumuladas          |    summary    | Resumen de las variables      |
|             | ($x_1, x_1 + x_2, + x_1 +\ldots+x_n$) |  choose(n,k)  | Combinatoria de $n$ sobre $k$ |

> Existen muchas funciones ya predeterminadas en **R**, todo depende del usuario si requiere estas funciones o no.

-----

## Matrices
Para crear una matriz en **R** se utiliza la función

```{R Matriz, eval=F, eval=F}
matrix(data = NA, nrow = 1, ncol = 1, byrow = FALSE, dimnames = NULL)
```

donde `matrix()` corresponde al nombre de la función y todo lo que está dentro de los paréntesis son los argumentos de dicha función.

| Argumentos | Signficado |
|------------|------------|
|   `data`   |Es un vector de datos opcional |
|   `nrow`   |Número deseado de filas        |
|   `ncol`   |Número deseado de columnas     |
|   `byrow`  |Valor lógico. Si es falso (valor por defecto), la matriz se llena por orden columna, de otra manera se llenará primero por filas. |
| `dimnames` |Utilizado para darles nombres a las filas y a las columnas, respectivamente. |

-----

Al igual que con los vectores, existen varias formas de crear matrices, supongamos que tenemos un vector con 10 datos y queremos convertirlo a una matriz de 5 columnas  por 2 filas
```{r creaciónMatriz}
vec <- 1:10
matrix(vec, ncol=5, nrow=2)
```

Si en vez de querer llenar la matriz por fila y no por columna como está actualmente, basta con especificarlo con el parametro `byrow = TRUE`.

```{r creaciónMatriz2, eval=F}
matrix(vec, ncol=5, nrow=2, byrow = TRUE)
```

```{r creaciónMatriz3,echo=F}
vec <- 1:10
matrix(vec, ncol=5, nrow=2, byrow = TRUE)
```

-----

Otra manera, un poco más rustica, es ingresar los valores en la matriz:

```{r creaciónMatriz4}
matrix(c(1,2,3,4,5,6), ncol = 2, nrow=3)
```

También podemos convertir DataFrames a matriz con el comando `as.matrix()`, aunque con ello perdera las propiedades del objeto DataFrame, para obtener las propiedades de una matriz.

Habrá ocaciones en que ocuparemos tratar las matrices y obtener ciertos valores, por ejemplo, el promedio por renglon o por columna, la desviación estandar, etc., para ello se puede utilizar la función `apply(...)` como se ve en la siguiente diapositiva.


-----

### apply

La función `apply(...)` permite realizar un cálculo por fila ó por columna, dará un vector de longitud p con el resultado de la operacion realizad, ya sea por filas o por columnas. 


Su implementación es la siguiente:
```{R Apply, eval=F}
apply(X, MARGIN, FUN)
```
donde `apply()` corresponde al nombre de la función y todo lo que está dentro de los paréntesis son los argumentos de dicha función.

| Argumentos | Signficado |
|------------|------------|
|   `X`      |Es el vector o matriz original|
|   `MARGIN` |Indica donde se aplicara la función (1 indica fila, 2 indica columna)      |
|   `FUN`    |Es la funcion a aplicar (Suma, promedio, entre muchas otras)     |

-----

Para ver un ejemplo, crearemos una matriz con 9 valores y sacaremos el promedio por columna.

```{R UsoApply}
x <- matrix(data = 1:9, nrow=3, ncol=3, byrow = TRUE)
x
apply(x,2,mean)
``` 

El argumento 2 en `apply(x,2,mean)` indica que el cálculo del promedio debe realizarse en la segunda dimensión, es decir, en las columnas. 

-----

## DataFrames

Los dataframes, son una clase parecida a las matrices, sin embargo, poseen determinadas cararacteristicas que las hace más utiles en ciertas ocaciones.

Al igual que los vectores y matrices, existen varias formas de crear data frames, una forma sencilla de crearlos es especifiar los datos de las columnas como en el ejemplo siguiente:

```{r}
data.frame(w = 1, x = 1:5, y = LETTERS[1:5], z=runif(5))
```

-----

o tambien se puede cambiar una matriz a un dataframe con el siguiente comando:
```{r}
matriz <- matrix(runif(10), ncol=5)
df <- as.data.frame(matriz)
df
```

Para acceder a los datos de una columna de un dataframe, se puede usar el símbolo `$` junto con el nombre de la columna

```{r}
df <- data.frame(w = 1, x = 1:5, y = LETTERS[1:5], z=runif(5))
df$w
```

-----

otra opción es acceder mediante los nombres de la columna y fila
```{r}
df <- data.frame(Letras = LETTERS[1:5], Valores=runif(5))
df["Valores"]
df[4,"Letras"]
```

-----

claro que si estas acostumbrado al método de acceso de las matrices, tambien existe esé método de acceso
```{r}
df <- data.frame(Letras = LETTERS[1:5], Valores=runif(5))
df[1,]
df[,1]
df[1,1]
```

-----

## Escribir y leer archivos de texto, CSV en **R**.

En algún momento, tendremos la necesidad de guardar o leer algo en un formato determinado, sea `.txt`, `.csv` o `.Rdata`, veamos unos ejemplos que podrán ser de utilidad.

### Archivo de texto


-----

### CSV (Comma-separated values)

Un formato muy utilizado en **R** a parte de los archivos de texto, para exportar los datos en dicho formato  

```{R ExportarCSVConFilas, eval=F}
df = data.frame(runif(10), runif(10), runif(10)) 
names(df) = c("dato1", "dato2", "dato3")

write.table(df, file = "dataframe1.csv", sep = ",",
col.names = NA, qmethod = "double") 
```
En caso de que no se quisiera exportar el nombre de las filas, basta con modificar un poco el código, como en el siguiente ejemplo:
```{R ExportarCSVSinFilas, eval=F}
write.table(df, file = "dataframe2.csv", sep = ",",
row.names = FALSE, qmethod = "double")
```

-----

Ahora, si lo que buscamos es importar los datos usaremos el siguiente comando:

```{R ImportarCSVConFilas, eval=F} 
read.table("dataframe1.csv", header = TRUE, sep = ",",
row.names = 1) 
```
Y si no se quieren importar los nombres de las filas optaremos por el siguiente comando:
```{R ImportarCSVSinFilas, eval=F} 
> read.table("dataframe2.csv", header = TRUE, sep = ",")
```

-----

Otra forma de importar `.csv` es a tráves del comando `read.csv(...)`

Su implementación es la siguiente:

```{r ImportarCSV, eval=F}
read.csv(file, header = TRUE, sep = ",", dec = ".", ...)
```

Dondé:

| Argumentos  | Signficado o úso  |
|-------------|-------------------|
| `file`      | Ruta al archivo, en caso de estar en el mismo directorio de trabajo poner solo el nombre del archivo, de otro modo ingresar la ruta completa  |
| `header`    | Valor logico para determinar si el archivo incluye encabezados en la primera linea.   |
| `sep`       | Este campo sirve para especificar el caracter de separación. |
| `dec`       | El caracter usado para los puntos decimales  |
| `...`       | Ver la documentación para argumentos extras   |

Un ejemplo seria el siguiente:
```{r}
read.csv("dataframe1.csv")
```

-----

## Graficas

Hasta éste momento hemos expresado todos los resultados en salidas de consola, lo cual, para muchos puede ser un poco tedioso, sin decir aburrido, por lo que, expresar los resultados en graficas sencillas, permiten comprender rapidamente el tema del que se habla, vaya, que _«Una imagen vale más que mil palabras»_

La función `plot()` es una de varias formas que se pueden utilizar para graficar teniendo que al ser una función generica permite seleccionar el tipo de grafico que buscamos.

-----

```{r plot, eval=F}
plot(x, y, type="p", main ="Titulo", sub= "subtitulo", xlab="Eje x", ylab="Eje Y")
```

Donde:

|Argumento | Descripción |
|----------|-------------|
|x         | Coordenadas de la variable independiente |
| y        | Coordenadas de la variable dependiente   |
| type     | Tipo de grafico a dibujar, "p" es para puntos, "l" para líneas, "h" para histogramas, usar `help(plot)` para ver otros tipos. |


A continuación veremos unos ejemplos más detallados para el uso básico de plot.

-----

Usando `plot(...)`, podemos crear varios estilos de graficas de manera muy sencilla, partiendo de la siguiente tabla de animales rescatados en 4 meses:

|       | Enero | Febrero | Marzo | Abril |
|-------|-------|---------|-------|-------|
| Perro | 10    | 8       | 12    | 7     |
| Gato  | 12    | 3       | 3     | 9     |
| Otros | 5     | 5       | 2     | 1     |

Por lo que, en R, tendríamos:

```{r ejemploPlot}
animales <- matrix(c(10,8,9,7,7,5,5,4,5,3,3,7), nrow = 3, ncol = 4, 
                   dimnames = list(c("Perro", "Gato", "Otros"),
                                   c("Enero", "Febrero", "Marzo", "Abril")))
animales
```

-----

Ahora, se busca graficar como se han comportado los rescates por cada animal en cada mes, por lo que un código podría ser el siguiente:
```{r ejemploPlot2, eval=FALSE}
plot(x=1:4, y=animales[1,], type = "o", col="blue", axes=FALSE, ann=FALSE)
axis(1, at=1:4, lab=colnames(animales))
axis(2, las=1, at=1:12)
box()
lines(animales[2,], type="o", pch=22, lty=2, col="red")
lines(animales[3,], type="o", pch=22, lty=2, col="orange")
title(xlab="Mes", col.lab=rgb(0,0.5,0))
title(ylab="Rescatados", col.lab=rgb(0,0.5,0))
legend(2.2,9.9,c("Perros","Gatos","Otros"),lty=c(1,2,2),
        lwd=c(2,2),col=c("blue","red","Orange"),text.width = 2) 
```

-----

Así se obtendría la grafica siguiente:

```{r ejemploPlot3, echo=FALSE, fig.height=8, fig.width=14}
animales <- matrix(c(10,8,9,7,7,5,5,4,5,3,3,7), nrow = 3, ncol = 4, dimnames = list(c("Perro", "Gato", "Otros"),c("Enero", "Febrero", "Marzo", "Abril")))
plot(x=1:4, y=animales[1,], type = "o", col="blue", axes=FALSE, ann=FALSE)
axis(1, at=1:4, lab=colnames(animales))
axis(2, las=1, at=1:12)
box()
lines(animales[2,], type="o", pch=22, lty=2, col="red")
lines(animales[3,], type="o", pch=22, lty=2, col="orange")
title(xlab="Mes", col.lab=rgb(0,0.5,0))
title(ylab="Rescatados", col.lab=rgb(0,0.5,0))
legend(2.2,9.9,c("Perros","Gatos","Otros"),lty=c(1,2,2),
        lwd=c(2,2),col=c("blue","red","Orange")) 
```

-----

**R** Tiene otras maneras de hacer graficos sencillos, por ejemplo, para graficas de pastel, se puede usar el comando `pie()`. Por ejemplo:

```{r, fig.height=8, fig.width=12}
gastos = c(Escuela=100, Alimentos=120, Recreación=90, Transporte=50) 
pie(gastos) 
```

-----

## Condiciones (if-else) 
Habrá momentos en los que ocuparemos tener en cuenta que queremos hacer si no sucede un evento, por ejemplo, saber si un número es par o no.  
 
Para ello usaremos las condiciones, existen dos maneras: 
```{R ifelse1}
if(10%%2==0){ 
  print("Es par") 
}else{ 
  print("Es impar") 
} 
``` 

-----

Otra forma, única para el lenguaje de **R** es la siguiente. 
```{R ifelse2}
set.seed(1) 
ifelse(10%%2==0,"Par","Impar")  
``` 

-----

## Ciclos, Repeticiones o Loops 
 
Habrá momentos en las que ocuparemos realizar un número determinado de veces una misma rutina, para esto existe el ciclo for: 
 
```{R cicloFor} 
for(i in 1:5){ 
  print(i) 
} 
``` 

----

Y en ocasiones no sabremos hasta que momento queremos detener el ciclo, por lo que podemos usar: 
 
```{R cicloWhile} 
i = 1 
while(i < 50){ 
  i = i * 2 
  print(i) 
} 
``` 

---

## Establecer espacios de trabajo

Al ejecutar **R**, este estable un espacio de trabajo, es decir, establece una carpeta donde guardar los datos ejecutados en R, misma que sera la carpeta que usara para buscar, leer y escribir los archivos (de ser requerido).
Por ello, para obtener el espacio de trabajo actual basta con usar el siguiente comando:
```{r WD}
getwd()
```
dicho directorio va a variar dependiendo de la maquina, por ello, más de una vez será necesario modificar dicho directorio, para lo cual se usara el siguiente comando, el cual varia dependiendo del Sistema Operativo:
```{r SWD, eval=FALSE}
setwd("C:\\Usuario\\Documentos\\Curso") #Windows
setwd("~/Documentos/Curso") #Linux
```

-------

## Paquetes
Los paquetes en **R**, son como _«Extensiones»_ y nos sirven para evitar reinventar la rueda, existen muchos paquetes disponibles en el CRAN de **R** o github y para instalarlos basta un comando en la propia terminal de **R**:

### Para paquetes oficiales de CRAN
```{R IntalarPaqueteCRAN, eval=FALSE}
install.packages("NombreDelPaquete")
library("NombreDelPaquete") #Para usar el paquete
```

### Para paquetes de Github
```{R InstalarPaqueteGitHub, eval=FALSE}
install.packages("devtools") #Correr solo si no se tiene el paquete "devtools" instalado.
devtools::install_github("usuario/repositorio")
```

Al agregar nuevos paquetes podremos expandir el potencial de **R** y a la vez facilitarnos el trabajo de _«hacerlo por nosotros mismos»_.

-----

## Ejemplos para trabajar en **R**

Supongamos que tenemos una 


-----

Puedes continuar el curso con la siguiente diapositiva:

https://frahik.github.io/CursoRIntermedio

-----
